【裁判字號】    97,訴,399
【裁判日期】    980925
【裁判案由】    返還不當得利 等
【裁判全文】
臺灣高雄地方法院民事判決               97年度訴字第399號
原      告  日商名古屋遊艇股份有限公司
                      APAN.
法定代理人  甲○○○○
訴訟代理人  李宏文律師
被      告  冠昇遊艇股份有限公司
法定代理人  乙○○
訴訟代理人  程才芳律師
            黃振銘律師
上列當事人間返還不當得利等事件，經本院於民國98年9月4日
言詞辯論終結，判決如下：
    主      文
原告之訴及假執行之聲請均駁回。
訴訟費用由原告負擔。
    事實及理由
一、原告主張：伊前於民國93年6 月間向被告購買編號7801號遊
    艇乙艘，依兩造間之交易習慣，係由伊按被告施工進度給付
    價金，待遊艇建造完成後，始由兩造協議遊艇總價並進行結
    算。上開遊艇建造期間，伊曾於93年11月24日匯款美金15萬
    元（以該匯款日時之匯率換算為新台幣4,863,000 元，下稱
    系爭匯款）予被告。嗣兩造就上開遊艇之買賣價金未能達成
    合意，經鈞院以95年度重訴字第287 號判決（下稱前案判決
    ）認定兩造間就上開遊艇之買賣契約不成立，且認系爭匯款
    係伊另向被告訂購編號8018號遊艇（下稱系爭遊艇）之定金
    。伊為免無謂訟爭，未就前揭買賣契約不成立部分上訴，被
    告於上訴中就此節亦未爭執；而系爭遊艇之價金與7801號遊
    艇同，被告既不可能接受伊之訂價，且自上開定金交付迄今
    已逾3 年，系爭遊艇並無動工跡象，顯見被告無依前述慣例
    履行之意願，參照前案判決意旨，伊與被告就系爭遊艇之買
    賣契約亦不成立，且此不能履行不可歸責於雙方當事人，爰
    先位依不當得利法則，請求被告返還系爭匯款。若認兩造就
    系爭遊艇成立承攬契約，因被告迄今仍未交付而給付遲延，
    伊亦得解除契約，爰備位依民法第259 條第2 款規定，請求
    被告返還系爭匯款。並先位聲明：被告應給付原告4,863,00
    0 元及自起訴狀繕本送達翌日起算之法定遲延利息，並願供
    擔保請准宣告假執行。備位聲明：被告應給付原告4,863,00
    0 元及自93年11月24日起算之法定遲延利息，並願供擔保請
    准宣告假執行
二、被告則以：系爭遊艇之訂購合約係屬承攬與買賣混合契約，
    而原告依據其客戶需求，提供遊艇尺寸、設計圖及相關設備
    規範指示伊施作，足見關於遊艇製作，應準用關於承攬之規
    定，而承攬契約之報酬，並非承攬契約必要之點，縱使契約
    成立當時未為價金合意，亦不影響契約之成立。況倘原告係
    故意訂立不合理之價格，主張兩造無法達成合意，顯係以不
    正當行為阻止條件之成就，依民法第101 條第1 項規定，亦
    應認兩造就系爭遊艇價格已有合意。再者，原告以系爭匯款
    支付定金後，即未再支付後續款項，或指示伊後續施工事宜
    ，是系爭遊艇之訂購合約係可歸於原告而無法繼續履行，依
    民法第249 條第2 款規定，原告自不得請求返還已付之定金
    。退步而言，如鈞院認兩造契約並未成立、伊應返還定金，
    惟伊因原告提出設計圖說、尺寸並給付定金之行為，認定雙
    方契約業已成立，而投入人、物力進行系爭遊艇船殼之施作
    ，原告卻於船殼完成後，以伊不可能接受原告之訂價為由，
    主張兩造契約因價金無法達成合意而未成立，顯係以違反誠
    實及信用方法，致使伊受有花費製作船殼之損害，依民法第
    245 條之1 之規定，應負損害賠償責任，爰以之與原告之定
    金返還債權於同額範圍內主張抵銷等語，資為抗辯。並聲明
    ：原告之訴及假執行之聲請均駁回，如受不利判決，願供擔
    保請准宣告免為假執行。
三、兩造不爭執之事項：
（一）原告前於93年6 月間向被告購買編號7801號遊艇乙艘，依
      兩造間之交易習慣，係由原告按被告施工進度給付價金，
      待遊艇建造完成後，始由兩造協議遊艇總價並進行結算。
      上開遊艇建造期間，原告曾於93年11月24日匯付系爭匯款
      予被告。
（二）嗣兩造就上開遊艇之買賣價金未能達成合意，經本院前案
      判決認定兩造間就上開遊艇之買賣契約不成立，且認系爭
      匯款係原告另向被告訂購系爭遊艇之定金。原告未就前揭
      買賣契約不成立部分上訴，被告於上訴中就此節亦不爭執
      ，且於本件不爭執系爭匯款係訂購系爭遊艇之定金。
四、本件之爭點：
（一）原告向被告訂購系爭編號8018號遊艇係屬何性質？買賣、
      承攬、定作物供給契約或其他混合契約？
（二）兩造間之契約關係有無成立？原告有無以不正當行為阻擋
      合意之情事？
（三）若兩造契約係屬成立，原告主張被告給付遲延而解除契約
      是否合法有效？
（四）原告就被告製作系爭遊艇船殼之花費，是否應依民法第24
      5 條之1 之規定負損害賠償責任？如應負賠償責任，其金
      額為何？被告得否以該賠償金額與原告之定金返還債權相
      抵銷？
五、原告向被告訂購系爭編號8018號遊艇係屬何性質？買賣、承
    攬、定作物供給契約或其他混合契約？
    按承攬為當事人約定，承攬人為定作人完成一定之工作，俟
    工作完成後，由定作人給付報酬之契約，為民法第490 條所
    明定。所謂完成一定之工作，即依勞務而發生所預期之結果
    ；供給勞務僅為手段，而發生一定之結果，即完成一定之工
    作方為承攬之目的。又所謂工作物供給契約，乃當事人約定
    一方專以或主要以自己的材料，作成物品供給他方，而他方
    給付報酬之契約，亦即約定由承攬人以其自己之材料完成工
    作物之契約。是工作物供給契約，工作物全部材料由承攬人
    供給，如當事人之意思重在工作物財產權之移轉時，仍不失
    為買賣之一種（最高法院59年台上字第1590號判例、83年度
    台上字第1393號判決參照）。承攬關係重在勞務之給付，非
    如買賣關係之重在財產權之移轉；工作物供給契約究係買賣
    或承攬，應探求當事人之真意，如當事人之意思重在財產權
    之移轉，則適用買賣之規定；當事人之意思如重在工作之完
    成，則適用承攬之規定（最高法院89年度台上字第831 號判
    決參照）。經查，系爭遊艇係為配合原告之需求而製造，其
    設計規範及圖面均係由原告提供，及製造過程均係依原告指
    示，材料則由被告提供，此有系爭遊艇設計規範書、工程通
    知單、出圖登記表等件附卷可稽（本院卷第39-52 頁），則
    兩造就系爭遊艇之訂購，核屬工作物供給契約，而參以系爭
    遊艇之施作過程，應由被告提供勞務及完成工作，足認該契
    約性質重在工作物即系爭遊艇之完成，而非重在系爭遊艇之
    所有權移轉，是依前揭說明，兩造間就系爭遊艇所成立者應
    係承攬契約，而非買賣契約，應堪認定。原告主張兩造間係
    成立買賣者云云，並非可採。至前案判決雖認定兩造間就編
    號7801遊艇之買賣契約不成立，原告未就前揭買賣契約不成
    立部分上訴，被告於上訴中就此亦不爭執，已如前述，惟當
    事人為訴訟之主張，本各有其訴訟上之考量，其現時所為互
    不爭執之契約關係之主張，非謂必為正當，況法院不受當事
    人對契約性質解釋之拘束，得逕行認定系爭契約之性質，並
    適用相關之法規，是本件兩造因前案判決之認定而於上訴審
    不再爭執其間契約性質，依上說明，非可拘束本院，附此敘
    明。
六、兩造間之契約關係有無成立？原告有無以不正當行為阻擋合
    意之情事？
    按稱承攬者，乃當事人約定，一方為他方完成一定之工作，
    他方俟工作完成，給付報酬之契約，如依情形，非受報酬，
    即不為完成其工作者，視為允為報酬，未定報酬者，按照價
    目表所定給付之，無價目表者，按照習慣給付，民法第490
    條、第491 條定有明文，足見承攬契約為債權契約，其成立
    不以訂立書面為必要，且工作期間、工作報酬金及其計算方
    式之約定，非承攬契約成立之點，故上開各點，雖未為明確
    約定，亦無礙承攬契約之有效成立。查兩造雖曾於94年4 月
    19日就系爭遊艇之建造價金，為在合理範圍內由原告定價之
    協議，此有會議紀錄乙紙在卷可佐，惟兩造建造遊艇之交易
    方式，兩造間有相當之信賴關係，並未簽訂書面契約，亦未
    約定特定金額，交易金額之給付係採一面施作，一面請款之
    方式為之，若被告因建造遊艇需款時，會向原告請款，原告
    亦會主動交付款項，交船前，兩造再就已建造完成之遊艇結
    算金額等情，此為兩造所自承（本院95年度重訴字第287 號
    卷第192 、380 頁；本院卷第239 頁）。準此，兩造間之交
    易模式，係原告向被告訂購遊艇後，即由被告施作，並於施
    作過程中，由被告通知原告給付部分款項，則兩造對於一定
    之工作及報酬之給付兩者，意思表示已相互合致，承攬契約
    即為成立，縱承攬報酬之金額，未為明確約定，亦無礙兩造
    間承攬契約之有效成立。是兩造間就系爭遊艇之承攬契約係
    有效成立，足堪認定。原告主張兩造間之買賣契約，因買賣
    價金未能達成合意而未成立云云，亦無可採。
七、若兩造契約係屬成立，原告主張被告給付遲延而解除契約是
    否合法有效？
    按給付無確定期限者，債務人於債權人得請求給付時，經其
    催告而未為給付，自受催告時起，負遲延責任；又契約當事
    人之一方遲延給付者，他方當事人得定相當期限，催告其履
    行，如於期限內不履行時，得解除其契約。民法第229 條第
    2 項前段及第254 條分別定有明文。換言之，在給付無確定
    期限之情形，須契約當事人之一方經他方催告給付而不為給
    付，方屬遲延給付，此際須經他方當事人再定相當期限，催
    告其履行而不履行，他方始得解除其契約。原告主張系爭遊
    艇之約定交付日期為94年6 月間等語，並提出被告生產工作
    計畫表乙份為證（本院卷第83頁），惟為被告所否認。查依
    該生產工作計畫表所示，係自被告廠內之白板翻拍而來，並
    非兩造訂約之書面內容，且其上所載「2005年6 月」之字樣
    ，雖係列於該白板上之出船日期欄，尚無從遽以認定係兩造
    約定之交付期限，是兩造就系爭遊艇之交付時間未為約定，
    被告所負交付系爭遊艇之義務，為不定期債務，應堪認定。
    再者，依原告提出之系爭遊艇之設計規範書封面（本院卷第
    39 頁） 所示，該規範書之製作日期為93年11月8 日，又原
    告係於93年11月24日匯付系爭遊艇之定金美金15萬元予被告
    ，已如前述，而系爭遊艇建造完成約需耗時1 年半，此為原
    告所自承（本院卷第239 頁），則系爭遊艇預計建造完成之
    時間，在兩造未約定交付日期之前提下，充其量僅足以認定
    約於95年5 、6 月間，此為債權人之原告得請求債務人給付
    之時，而原告於斯時並未依法踐行被告交付系爭遊艇之催告
    程序，依上開說明，被告自無給付遲延可言。原告雖主張其
    自94年2 月25日起至同年8 月24日止，曾多次催告被告趕工
    云云，並以上開工程通知單為證，惟觀諸該通知單之內容，
    或為通知被告就甲板修補工程、船模修補工程應加派人員施
    工，或為通知被告就船模部分裝設照明設備，或請被告告知
    船模修補工程何時完工等，並非催告被告交付系爭遊艇，且
    該等通知時間均非原告得請求被告給付之上開時間，自難謂
    係民法第229 條第2 項前段之催告。綜上，被告既未經原告
    依法催告，自不負遲延責任，則原告以被告給付遲延為由而
    解除契約，尚不生解約之效力，自不得據以請求返還定金。
八、原告就被告製作系爭遊艇船殼之花費，是否應依民法第245
    條之1 之規定負損害賠償責任？如應負賠償責任，其金額為
    何？被告得否以該賠償金額與原告之定金返還債權相抵銷？
    兩造間就系爭遊艇之承攬契約係有效成立，業如前述，從而
    ，被告爰引民法第245 條之1 所規定契約未成立之締約過失
    責任，主張以該條所規定之損害賠償債權與原告之定金返還
    債權為抵銷，本院自無庸審究，附此敘明。
九、綜上所述，兩造就系爭遊艇所成立之契約性質為承攬，且該
    承攬契約為有效成立，又原告因未依法踐行催告之程序，被
    告自無給付遲延可言，原告以被告給付遲延為由而解除契約
    ，不生解約之效力，從而，原告依不當得利之法則及民法第
    259 條之規定，請求被告給付4,863,000 元及法定遲延利息
    ，為無理由，應予駁回。原告之訴既經駁回，其假執行之聲
    請已失所附麗，應併駁回之。
十、結論：本件原告之訴，為無理由，依民事訴訟法第78條之規
    定，判決如主文。
中    華    民    國    98    年    9     月    25    日
                    民事鳳山分庭法  官  何悅芳
以上正本係照原本作成。
如不服本判決，應於送達後20日內，向本院提出上訴狀並表明上
訴理由，如於本判決宣示後送達前提起上訴者，應於判決送達後
10日內補提上訴理由書（須附繕本）。
中    華    民    國    98    年    9     月    25    日
                                書記官  陳俐嫺


司法院資訊處製作；財團法人民間司法改革基金會備份。
